臺灣士林地方法院民事判決　　　　　　 100年度簡上字第18號
上　訴　人　曹永
被　上訴人　沈之翔
訴訟代理人　俞謹如
上列當事人間請求確認本票債權不存在事件，上訴人對於中華民
國99年11月24日本院士林簡易庭99年度士簡字第1106號第一審判
決提起上訴，本院於100年6月23日言詞辯論終結，判決如下：
    主  文
上訴駁回。
第二審訴訟費用由上訴人負擔。
    事實及理由
一、上訴人起訴主張：
  (一)緣訴外人施清鴻於民國99年5 月13日晚間，夥同訴外人蔡佑
    良、郭榮財等十餘人，至上訴人住所聲稱訴外人施清鴻因與
    該等人間有工程款糾紛，故請上訴人代為開立本票為其擔保
    付款。當時，訴外人施清鴻等人除倚仗人多勢眾，且一再出
    言恫嚇上訴人，上訴人唯恐不測，方不得已簽發如附表所示
    9 紙本票（下稱系爭本票）予如附表所示之受讓人。嗣上訴
    人於簽發系爭本票後，曾寄發存證信函表明渠等惡行已侵害
    上訴人權益，亦請渠等出面處理後續事宜。詎渠等竟將不法
    取得之系爭本票全數移轉被上訴人，被上訴人並持系爭本票
    ，向本院聲請支付命令及本票裁定，均經本院以99年度促字
    第13548 號及99年度司票字第1846號裁定准許，致上訴人對
    被上訴人無端背負總額高達189 萬元之票據債務。然兩造間
    並無任何債權債務關係，訴外人蔡佑良、郭榮財、上泉混凝
    土有限公司與被上訴人間亦無對價關係，因此，被上訴人顯
    係無對價取得系爭本票，被上訴人自不得享有票據權利，為
    此提起本訴，求為判決確認被上訴人執有如附表所示9 紙本
    票，共計189 萬元之本票債權不存在。
  (二)對被上訴人抗辯所為之陳述：
    1.訴外人施清鴻是忠義營造公司承攬臺北市政府北投小油坑
      大屯橋新建工程的小包，非忠義營造公司的副總經理。
    2.上訴人及訴外人忠義營造公司從未收受被上訴人交付之借
      款，兩造無任何對價關係。
    3.上訴人前將系爭本票交付訴外人蔡佑良、郭榮財、上泉混
      凝土有限公司時，已言明待北投小油坑大屯橋新建工程之
      估驗款發放，始立即付款予該三名下包廠商，因此，系爭
      本票係為擔保將來工程款撥付後之還款，今前開工程之估
      驗款業主尚未核付，則上訴人與訴外人蔡佑良、郭榮財、
      上泉混凝土有限公司何來債權成立之有？
二、被上訴人則以：訴外人施清鴻前以訴外人忠義營造公司之副
    總經理身份，並以訴外人忠義營造公司需錢週轉為由，以自
    己名義簽發本票交付被上訴人，向被上訴人借款，被上訴人
    已陸續借款190 幾萬元，嗣訴外人施清鴻復交付系爭本票、
    換回其簽發之上開本票，作為還款擔保之用；伊並不清楚上
    訴人與訴外人施清鴻之間的事情等語，茲為抗辯。
三、原審對上訴人之請求，為全部敗訴之判決，上訴人聲明不服
    ，提起上訴，並上訴聲明：(一)原判決廢棄，(二)前開廢棄部分
    ，確認被上訴人執有如附表所示9 紙本票，共計189 萬元之
    本票債權不存在；被上訴人則答辯聲明：上訴駁回。
四、本院之判斷：
    本件上訴人主張伊係於99年5 月13日晚間在其住處遭訴外人
    施清鴻、蔡佑良、郭榮財、上泉混凝土有限公司脅迫而簽發
    系爭本票，而系爭本票係為擔保北投小油坑大屯橋新建工程
    將來工程款撥付後對訴外人蔡佑良、郭榮財、上泉混凝土有
    限公司之還款，前開工程款業主既尚未核付，上訴人與蔡佑
    良、郭榮財、上泉混凝土有限公司間即無債務存在，被上訴
    人亦不得持系爭本票請求上訴人給付票款，再者，兩造間並
    無任何債權債務關係，訴外人蔡佑良、郭榮財、上泉混凝土
    有限公司與被上訴人間亦無對價關係，被上訴人自不得持系
    爭本票對上訴人主張票據權利等語，為被上訴人所否認，並
    以前詞置辯。經查：
  (一)按被詐欺或脅迫而為意思表示者，依民法第92條第1 項之規
    定，表意人固得撤銷其意思表示，惟主張被詐欺或脅迫而為
    表示之當事人，應就此項事實負舉證之責任（最高法院44年
    台上字第75號判例參照）。本件上訴人主張伊於上開時、地
    遭訴外人施清鴻、蔡佑良、郭榮財、上泉混凝土有限公司脅
    迫而簽發系爭本票等情，為被上訴人所否認，依上開舉證責
    任分配之原則，自應由上訴人就其遭脅迫簽發系爭本票之事
    實，負舉證責任。上訴人就前開事實，雖提出其寄發予訴外
    人施清鴻、蔡佑良、郭榮財、上泉混凝土有限公司之存證信
    函1 件為證（見原審卷第12-13 頁），然查，觀諸上開存證
    信函之寄發日期為99年10月4 日，係在被上訴人持系爭本票
    向本院聲請裁定准許強制執行（即99年9 月23日）之後，倘
    若上訴人確係於99年5 月13日遭訴外人施清鴻、蔡佑良、郭
    榮財、上泉混凝土有限公司脅迫簽發系爭本票，當應於事發
    後立即報警或採取其他法律行動，以免渠等持系爭本票行使
    權利或轉讓他人，然上訴人均未為上開行為，且遲至被上訴
    人向本院聲請本票裁定准許強制執行之近半年後，始寄發存
    證信函予訴外人施清鴻、郭榮財、蔡佑良及上泉混凝土有限
    公司等人，顯與常理有悖；且上開存證信函所載內容為上訴
    人單方面之主張，本院自難僅憑上開存證信函遽認上訴人係
    遭脅迫簽發系爭本票。
  (二)又查，證人施清鴻於原審及本院審理時均證稱：「（問：99
    年5 月13日晚上是否有找12、13人到原告（按即上訴人）家
    去？）那是混擬土公司老闆、開挖土機的夫婦二人，還有一
    位是跟我記帳的賴小姐... 我沒有找4 個黑衣服的人去...
    這些錢是去年11月就應該要跟工人、廠商結清的錢。」、「
    （問：開票的票期如何訂定？）那是原告自己說這個工程有
    款項可以下來，他說是否讓他寬限一下，等工程款下來就可
    以給。上泉公司是混凝土的錢，郭榮財是粉刷工，他有做
    ... 。蔡佑良是挖土機的，從3 月份做到8 月份錢都沒有給
    人家。」、「當天在原告家中待很久，因原告一直在盤算那
    時候有錢，要開多少，後來才開9 張票出來，事實上原告還
    有一些沒有給我。」、「（問：原告是否心甘情願開票給你
    們？）對啊。因為他們都是在協調開票的票期。我會帶這些
    人去是因為他們都是做工程的工人或提供物料的公司，他們
    拿不到錢就一直找我，所以我才說直接去找曹先生。因為這
    些物料都是我叫的。」、「上訴人當天可以自由行動，例如
    走來走去思考、坐在椅子上和蔡佑良等人協商要開多久以後
    的票付款。」等語（見原審卷第24-26 頁、本院卷第52頁反
    面），證人蔡佑良於本院審理時亦證稱：「我於99年5 月13
    日時有到上訴人的住處，我是開挖土機的，我有施作陽明山
    小油坑的工程，因為忠義工程公司一直沒有支付我工資，當
    初施清鴻是忠義工程公司的副總，是施清鴻找我來做工，因
    此施清鴻就帶著我去找上訴人討工資，當時還有我太太、上
    泉公司的2 ～3 個人、郭榮財及其朋友共2 人，此外就沒有
    其他人。」、「當天我們約晚上11點左右到上訴人住處...
    我到的時候施清鴻他們已經在場了，進入住處後就看到上開
    一群人在談工資、料錢款項的事，我沒有聽到他們當時有爭
    執或大聲的聲音，之後我也有參與討論... 當時曹董並沒有
    說錢不應該由他付，且應給付的款項因為之前已經交付忠義
    工程公司發票及點工清單等資料，因此曹董對於應付的款項
    也不爭執，雙方是對付款的時間僵持不下，我當時主張要分
    期攤還，但曹董說沒有現金，要等款項下來，後來曹董同意
    開立三張本票給我... 。」、「當天是協商之後上訴人自己
    願意開票。上訴人簽發系爭本票的用意是等本票到期時，就
    可以兌現，但系爭本票到期後也沒有兌現... 」、「（問：
    當天在上訴人住處協商時，有無限制上訴人離開、走動或上
    廁所？）沒有限制，當天我們是在辦公室外面的沙發談，上
    訴人也有自己走到辦公室裡面去拿資料。」、「（問：上訴
    人開票當天你有無看到四位黑衣人押著上訴人開票？）確定
    沒有。」等語（見本院卷第51頁正反面），且證人郭榮財到
    庭亦證述：「我於99年5 月13日超過9 點以後有到上訴人住
    處找他，我是到上訴人住處要綁模工人的工資，我是做陽明
    山小油坑的工程... 」、「... 協商後上訴人表示現在沒有
    現金可以付款，所以簽發本票給我們，上訴人簽發3 張本票
    分期付款，我們也有影印身份證給上訴人做存根... 。上訴
    人簽發3 張本票均有記載到期日，意思就是票據到期時上訴
    人就會付款給我，但系爭票據到期後上訴人並未付款... 」
    、「上訴人簽發系爭本票當天沒有4 位黑衣人在場，開票當
    天上訴人可以自由走動，例如去廁所、去開票。」等語（見
    本院卷第52頁正反面），是互核上開3 名證人證述上訴人簽
    發系爭本票之原因及經過，均屬相符，且上訴人於原審亦自
    認：「這9 張票都是要做擔保用的，是要等工程款下來他們
    再拿票來請款，多退少補。」等情（見原審卷第25頁），上
    訴人復自承證人蔡佑良證述內容為實在（見本院卷第53頁）
    ，堪認上訴人確係因與訴外人施清鴻、蔡佑良、郭榮財及上
    泉混凝土有限公司間工程款糾紛，而於上開時、地與渠等協
    商後，自願簽發系爭本票交付訴外人蔡佑良、郭榮財及上泉
    混凝土有限公司；此外，上訴人復未能舉他證證明其係因遭
    脅迫簽發系爭本票之事實，則上訴人主張其遭脅迫簽發系爭
    本票，而依民法第92條第1 項之規定，撤銷意思表示，即無
    理由。
  (三)復按在票據上簽名者，依票上所載文義負責。又票據債務人
    不得以自己與發票人或執票人之前手間所存抗辯之事由對抗
    執票人，但執票人取得票據出於惡意者，不在此限，票據法
    第5 條、第13條定有明文。本件上訴人固主張系爭本票係為
    擔保北投小油坑大屯橋新建工程將來工程款撥付後對訴外人
    蔡佑良、郭榮財、上泉混凝土有限公司之還款，前開工程款
    業主既尚未核付，上訴人與訴外人蔡佑良、郭榮財、上泉混
    凝土有限公司間即無債務存在，被上訴人亦不得持系爭本票
    請求上訴人給付票款等語，惟查，上訴人在庭自承其簽發系
    爭本票係交付訴外人蔡佑良、郭榮財及上泉混凝土有限公司
    ，且其簽發系爭本票之情形，被上訴人並不知情（見原審卷
    第24頁、本院卷第32頁），參以證人蔡佑良於本院審理時證
    稱：「... 系爭本票到期後也沒有兌現，上訴人又很難找到
    人，所以我將系爭本票拿給施清鴻，請他代為向上訴人拿錢
    ，並請施清鴻簽發同面額的三張本票，到期日有往後延一些
    日子... 」等語，證人郭榮財亦到院證稱：「... 系爭票據
    到期後上訴人並未付款，因為我們是施清鴻找來做工的，所
    以我們只好找施清鴻，並要求施清鴻簽發同樣面額的三張本
    票來交換上訴人所簽發之系爭三張本票... 」等語，及證人
    施清鴻在庭證稱：「當初上訴人簽發票據是要交付給蔡佑良
    、上泉公司及郭榮財。因為蔡佑良、上泉公司及郭榮財收受
    系爭票據後仍未拿到款項，因此要求我簽發本票來交換上訴
    人先前所簽發之系爭本票... 。該工程期間我都是向被上訴
    人調錢來支付工資還有材料費，後來被上訴人也來找我要求
    還款，我才會交付上訴人的本票給被上訴人，並將我先前簽
    發的本票換回..」等語（見本院卷第50-52 頁），則由上訴
    人前開自陳及證人蔡佑良、郭榮財、施清鴻上開證詞可知，
    系爭本票係由上訴人簽發交付予訴外人蔡佑良、郭榮財及上
    泉混凝土有限公司後，再由渠等交付轉讓予訴外人施清鴻，
    訴外人施清鴻再持系爭本票交付予不知情之被上訴人調借款
    項，足認兩造就系爭本票並非直接前後手關係，是縱認上訴
    人主張前開工程款業主尚未核付，系爭本票付款條件尚未成
    就，上訴人與訴外人蔡佑良、郭榮財、上泉混凝土有限公司
    間無票據債務存在乙節非虛，亦係屬上訴人與訴外人蔡佑良
    、郭榮財、上泉混凝土有限公司（即被上訴人前手）間就系
    爭本票原因關係之抗辯，揆諸票據法第13條之規定，上訴人
    自不得以其與被上訴人前手間關於系爭本票原因關係之抗辯
    對抗被上訴人，此外，上訴人於原審復自承其簽發系爭本票
    之情形，被上訴人並不知情等語明確（見原審卷第24頁），
    顯見被上訴人亦非惡意取得系爭本票，而屬善意第三人，則
    依票據法第5 條之規定，上訴人對被上訴人應仍依票上所載
    文義負其票據責任。
  (四)末按無對價或以不相當之對價取得票據者，不得享有優於其
    前手之權利，此為票據法第14條第2 項所明定。上訴人雖主
    張兩造間並無任何債權債務關係，訴外人蔡佑良、郭榮財、
    上泉混凝土有限公司與被上訴人間亦無對價關係，被上訴人
    自不得持系爭本票對上訴人主張票據權利等語，然查，證人
    施清鴻於本院審理時證述：「該工程期間我都是向被上訴人
    調錢來支付工資還有材料費，後來被上訴人也來找我要求還
    款，我才會交付上訴人的本票給被上訴人，並將我先前簽發
    的本票換回，想說等工程款撥下來後再還款或者被上訴人可
    以持系爭本票去聲請本票裁定。」等語明確（見本院卷第50
    頁反面），足見被上訴人確有支付相當對價取得系爭本票，
    上訴人復未能舉他證證明被上訴人無對價或以不相當之對價
    取得系爭本票，則上訴人前開主張，即非可採。
五、綜上所述，上訴人並非遭脅迫簽發系爭本票，被上訴人亦確
    支付相當對價取得系爭本票，且兩造間就系爭本票並非直接
    前後手關係，上訴人自不得以其與被上訴人前手間之抗辯事
    由對抗善意執票人即被上訴人，上訴人仍應依票上所載文義
    對善意之被上訴人負票據責任，從而，上訴人請求確認被上
    訴人執有如附表所示9 紙本票，共計189 萬元之本票債權不
    存在，為無理由，應予駁回。原審為上訴人敗訴之判決，核
    無不合，上訴論旨猶指摘原判決不當，求予廢棄改判，為無
    理由，應予駁回。
六、本件事證已臻明確，兩造其餘攻擊防禦方法及證據調查，核
    與本件判決結果不生影響，爰不逐一審酌論述，併此敘明。
七、訴訟費用負擔之依據：依民事訴訟法第78條。
中    華    民    國   100    年    7     月    14    日
                  民事第一庭  審判長法官  俞慧君
                              法      官  古振暉
                              法      官  陳燁真
以上正本證明與原本無異。
如不服本判決，僅得於收受本判決正本送達後20日內，以適用法
規顯有錯誤為理由時，向本院提出上訴狀（須按他造當事人之人
數附繕本），經本院許可後方得上訴至最高法院。上訴時應提出
委任律師或具有律師資格之人之委任狀；委任有律師資格者，另
應附具律師資格證書及釋明委任人與受任人有民事訴訟法第466
條之1 第1 項但書或第2 項所定關係之釋明文書影本。若委任律
師提起上訴者，應一併繳納上訴審裁判費，否則本院得不命補正
逕行駁回上訴。
中    華    民    國   100    年    7     月    15    日
                              書  記  官  謝達人
附表：
┌─┬─────┬────┬──────┬────┬─┐
│編│發  票  日│票面金額│ 到  期  日 │票據號碼│受│
│號│          │        │            │        │讓│
│  │          │        │            │        │人│
├─┼─────┼────┼──────┼────┼─┤
│1 │99年5 月14│200,000 │99年7月20日 │No187786│蔡│
│  │日        │        │            │        │佑│
├─┼─────┼────┼──────┼────┤良│
│2 │99年5 月14│200,000 │99年8月20日 │No187787│  │
│  │日        │        │            │        │  │
├─┼─────┼────┼──────┼────┤  │
│3 │99年5 月14│200,000 │99年9月20日 │No187788│  │
│  │日        │        │            │        │  │
├─┼─────┼────┼──────┼────┼─┤
│4 │99年6 月15│230,000 │99年6月15 日│No187779│郭│
│  │日        │        │            │        │榮│
├─┼─────┼────┼──────┼────┤財│
│5 │99年6 月15│230,000 │99年7月15 日│No187780│  │
│  │日        │        │            │        │  │
├─┼─────┼────┼──────┼────┤  │
│6 │99年6 月15│230,000 │99年8月15日 │No187781│  │
│  │日        │        │            │        │  │
├─┼─────┼────┼──────┼────┼─┤
│7 │99年5 月14│200,000 │99年6 月30日│No187792│上│
│  │日        │        │            │        │泉│
├─┼─────┼────┼──────┼────┤公│
│8 │99年5 月14│200,000 │99年7 月30日│No187791│司│
│  │日        │        │            │        │  │
├─┼─────┼────┼──────┼────┤  │
│9 │99年5 月14│200,000 │99年8 月30日│No187789│  │
│  │日        │        │            │        │  │
└─┴─────┴────┴──────┴────┴─┘